最高法院刑事判決　　　　　　九十四年度台上字第三八二五號
　　上　訴　人　邱其肇
　　選任辯護人　邱基祥律師
上列上訴人因妨害性自主案件，不服台灣高等法院中華民國九十
四年四月十二日第二審更審判決（九十三年度少連上更(二)字第四
七號，起訴案號：台灣苗栗地方法院檢察署八十六年度偵字第一
一二七、一三四一號），提起上訴，本院判決如下：
    主  文
原判決撤銷，發回台灣高等法院。
    理  由
本件原判決認定上訴人邱其肇與劉○○原為舊識，因認劉○○家
境清寒，忠厚老實，見其么女劉女（代號Ｃ女，民國○十○年○
月○○日生）年幼可欺，知悉案外人○○○、○○○兄弟曾姦淫
劉○及其○，認有機可乘，乃以金錢誘使○女至其家中，允於事
後給予新台幣一百元不等，乃自民國八十五年四月間起，或在二
女住家或誘至其○○縣○○鄉○○村○○三○○號住宅內姦淫，
約每個月二次。連續至八十六年五月中旬止，事畢均給予小錢並
恫嚇不得告知其父母（此部分業經判決確定）。嗣於八十六年五
月二十六日為劉女之父劉○○知悉報警於翌日查獲。因而將第一
審科刑之判決撤銷，改判論處上訴人連續對於未滿十四歲之女子
為性交罪刑，固非無見。
惟查：(一)按刑事訴訟法第九十五條第一款規定：「訊問被告應先
告知犯罪嫌疑及所犯所有罪名。罪名經告知後，認為應變更者，
應再告知。」此乃被告在刑事訴訟上應受告知之權利，為行使防
禦權之前提。其所謂「犯罪嫌疑及所犯所有罪名」，除起訴書所
記載之犯罪事實及所犯法條外，自包含依刑事訴訟法第二百六十
七條規定起訴效力所擴張之犯罪事實及罪名，暨依同法第三百條
規定變更起訴法條後之新罪名。法院就此等新增或變更之罪名，
均應於其認為有新增或變更之情形時，隨時、但至遲於審判期日
踐行上開告知之程序，使被告知悉而充分行使其防禦權，始能避
免突襲性裁判，而確保其權益；否則，如僅就原起訴之犯罪事實
及罪名調查、辯論終結後，擅自擴及起訴書所記載者以外之犯罪
事實或變更起訴書所引應適用之法條而為判決，就此等未經告知
之犯罪事實及新罪名而言，無異剝奪被告依同法第九十六條、第
一百七十三條、第二百八十九條等規定所應享有之辯明罪嫌及辯
論（護）等程序權，其所踐行之訴訟程序，即難謂於法無違。原
判決變更檢察官起訴之刑法第二百二十一條第一項之罪名，改依
刑法第二百二十七條第一項論處上訴人罪刑，然依原審審判筆錄
之記載，均未告知上訴人變更之罪名，使上訴人及其選任辯護人
享有辯明及辯護之權利，原審進行之訴訟程序，自屬違法。(二)按
除法律另有規定者外，不問何人，於他人之案件，有為證人之義
務，而證人除未滿十六歲或因精神障礙，不解具結意義及效果者
外，應命具結；又證人或鑑定人依法應具結而未具結者，其證言
或鑑定意見，不得作為證據，刑事訴訟法第一百七十六條之一、
第一百八十六條第一項、第一百五十八條之三定有明文。又法院
於審判期日的調查證據程序，關於犯罪事實之調查與證明，只能
以刑事訴訟法准許之法定證據方法（如被告之供述、人證、鑑定
、文書、勘驗）為之。而告訴人係向司法警察機關或偵查機關申
告犯罪事實而要求訴追之人，其於我國刑事訴訟法中，並非法定
列舉之獨立證據方法，若以告訴人所陳親身經歷之被害經過，作
為認定犯罪事實之依據時，乃居於證人之地位，亦即其證據方法
為證人，必須踐行有關證人之證據調查程序，除非其有依法不得
令其具結之情形，否則事實審法院應命其具結，若依法應具結而
未具結時，該告訴人有關被害事實之陳述，無證據能力，法院不
得採其陳述作為判決之基礎。原判決採取告訴人劉女於原審準備
程序之供述為論處上訴人之犯罪證據之一，惟依據該準備程序之
筆錄之記載，原審並未令告訴人依法具結，或有何不得令具結之
情形，遽採取該準備程序之供述為論處上訴人之犯罪依據，自屬
違法。(三)按刑事訴訟為發現實質之真實，採直接審理及言詞審理
主義，證據資料必須能由法院以直接審理方式加以調查，證人必
須到庭以言詞陳述，始得採為判斷之依據。而共同被告於審判中
具狀所陳述之事實，與證人以書面代當庭之陳述相同，均無證據
能力。原判決採取共同被告張鴻亮於原審具狀所陳述之事實，作
為認定上訴人犯罪之依據（見原判決第二頁倒數第四行至第三頁
第七行），並未依法傳喚張鴻亮到庭，踐行證人調查程序，予上
訴人以詰問之機會，自屬於法有違。(四)按證據之證明力雖由法院
自由判斷，然證據之本身如對於待證事實不足為供證明之資料，
而事實審仍採為判決基礎，則其自由判斷之職權行使，自與採證
法則有違。原判決採取共同被告張鴻亮於警詢時稱：「我知道一
名姓"邱"男子也有強姦Ｃ女，因為八十六年四月份，邱姓男子載
Ａ女，而我載Ｃ女，共同至邱姓男子家中…」等語，為論處上訴
人之犯罪依據之一。但張鴻亮於警詢時係供稱：「我另知道一名
姓"邱"男子也有強姦劉Ｃ女，因為於八十六年四月份許，邱姓男
子載Ａ女，而我載Ｃ女，共同至邱姓男子家中，當時邱姓男子帶
劉Ａ至樓上玩，而我則在樓下猥褻劉Ｃ」等語（見八十六年度偵
字第一一二七號卷第九頁）。如果無訛，張鴻亮係供稱上訴人「
帶劉Ａ至樓上玩」，而非與Ｃ女為性交。張鴻亮前揭於警詢之供
述，對於待證事實不足為供證明之資料，原判決採為論斷之依據
，自與採證法則有違。上訴意旨執以指摘原判決不當，非無理由
，應認仍有發回更審之原因。原判決不另為不受理及無罪諭知部
分，因與發回部分有裁判上一罪關係，應併予發回。
據上論結，應依刑事訴訟法第三百九十七條、第四百零一條，判
決如主文。
中    華    民    國  九十四  年    七    月   十五   日
                      最高法院刑事第十一庭
                          審判長法官  洪  清  江  
                                法官  石  木  欽  
                                法官  李  伯  道  
                                法官  韓  金  秀  
                                法官  林  勤  純  
      本件正本證明與原本無異
                                      書  記  官  
中    華    民    國  九十四  年    七    月  二十五  日
                                                      Ｌ